臺灣臺中地方法院民事判決　　　　　　　 96年度訴字第764號
原　　　告　日盛國際商業銀行股份有限公司
法定代理人　　丙○○
訴訟代理人　　乙○○
　　　　　　　丁○○
被　　　告　　甲○○
兼訴訟代理人　戊○○
上列當事人間請求塗銷所有權移轉登記事件，本院於民國96年5
月29日言詞辯論終結，判決如下：
    主  文
被告間就被告戊○○所有坐落臺中市○區○○段二四二地號土地
所有權應有部分五分之一及其地上四八五建號建物即門牌號碼臺
中市○區○○○街七十九之二號房屋所有權全部，於民國九十五
年三月二十二日所為之贈與行為，暨於民國九十五年四月七日所
為之所有權移轉行為，均應撤銷。
被告甲○○應將前項所示之房、地，經臺中市中正地政事務所以
夫妻贈與為登記原因，於民國九十五年四月七日所為所有權移轉
登記，予以塗銷。
訴訟費用由被告連帶負擔。
    事實及理由
一、原告主張：訴外人傑美仕珍妮佛珠寶名品有限公司於民國92
    年6月18日邀同訴外人賴鴻譚及被告戊○○為連帶保證人，
    與原告簽訂借款契約，向原告借款新臺幣（下同）80萬元，
    借款期間自92年6月19日起至95年6月19日止，利率按週年利
    率10%固定計息，並約定按月分期平均攤還本息，逾期還本
    或繳息時，即喪失期限利益，並共同簽發本票以為債務之擔
    保。詎訴外人傑美仕珍妮佛珠寶名品有限公司於95年3月19
    日以後即未再依約繳款，已喪失期限利益，尚積欠本金部分
    76,660元及應計之利息、違約金等，屢經催討均無效果，而
    被告戊○○既為該筆借款擔任連帶保證人，自應與訴外人傑
    美仕珍妮佛珠寶名品有限公司負連帶清償責任，詎被告戊○
    ○不思清償債務，反而於95年3月22日將其所有坐落臺中市
    ○區○○段242地號所有權應有部分1/5之土地暨其上485建
    號建物即門牌號碼臺中市○區○○○街79之2號房屋所有權
    全部（以下簡稱本件房地），無償贈與其夫即被告甲○○，
    並於95年4月17日完成本件房地之所有權移轉登記，被告戊
    ○○於為前開無償行為之時，除本件房地外並無其他財產、
    股票、存款及不動產等財物，其將本件房地贈與被告甲○○
    之行為，使自己陷於無資力，致原告以業經確定之本票裁定
    （本院95年度票字第24752號）聲請強制執行被告戊○○之
    財產未果經法院核發債權憑證 (本院95年度執字第61028號)
    ，被告間之贈與債權及所有權移轉等無償行為，已害及原告
    對於被告戊○○之債權，爰依民法第244條第1項、第4項之
    規定請求撤銷被告間對本件不動產所為之贈與債權行為及所
    有權移轉登記之物權行為，並請求被告甲○○塗銷上開所有
    權移轉登記等語。並聲明：如主文第1、2項所示。
二、被告則辯稱：本件房地原屬被告甲○○之父即訴外人王盛雄
    所有，被告戊○○、甲○○結婚後，於91年間由被告甲○○
    出資向王盛雄購買本件房地，然為節稅目的而將所有人登記
    為被告戊○○，嗣被告戊○○、甲○○感情生變，擬協商離
    婚，王盛雄遂於94年底病逝前，要求被告戊○○將本件房地
    返還被告甲○○，被告戊○○遂將本件房地移轉登記予被告
    甲○○。又被告戊○○移轉本件房地所有權，僅係返還被告
    甲○○所有之物，而非無償贈與，且被告戊○○係為爭取離
    婚後對子女之監護權始為前開約定，而非基於害及原告債權
    之故意，與民法第244條第1項、第4項規定之要件不符，原
    告請求應無理由。並聲明：請求駁回原告之訴。
三、下列事項為兩造所不爭執，本院採為判決之基礎（本院96年
    4月17日言詞辯論筆錄參照）：
（一）本件房、地原為被告戊○○所有。
（二）被告戊○○在民國95年3月22日將本件房地贈與被告甲○
      ○，並於95年4月7日以夫妻贈與為登記原因將上述房地所
      有權移轉登記為被告甲○○所有。
（三）被告戊○○於為上述行為之際，除本件房地外，並無其他
      財產、股票、存款及不動產等財物。
（四）被告戊○○有因為擔任傑美仕珍妮佛珠寶名品有限公司向
      原告借款之連帶保證人，嗣後傑美仕珍妮佛珠寶名品有限
      公司未依約清償借款，而積欠原告76,660元及遲延利息及
      違約金，被告戊○○應就上開債務負連帶清償責任。
（五）被告戊○○未清償前開債務，經原告以確定之本票裁定（
      本院95年度票字第24752號）聲請強制執行被告戊○○之
      財產未果，並經本院核發債權憑證 (95年度執字第61028
      號)。
四、得心證之理由：
    本件兩造爭執要點在於原告依據民法第244條第1項暨第4項
    規定請求撤銷被告間就本件房地之贈與及所有權移轉行為，
    並請求被告甲○○塗銷所有權移轉登記等，有無理由？茲逐
    一說明本院得心證之理由如下：
（一）按債務人所為之無償行為，有害及債權者，債權人得聲請
      法院撤銷之。債權人依第1項或第2項之規定聲請法院撤銷
      時，得並聲請命受益人或轉得人回復原狀。民法第244條
      第1項、第4項定有明文。次按民法第244條之撤銷權，其
      客體乃包括債務人之債權行為及物權行為，債權人行使此
      種撤銷權時，並可同時訴請撤銷債務人之債權行為及物權
      行為，最高法院42年台上字第323號、48年台上字1750號
      判例意旨可資參照。
（二）被告雖以前揭情詞置辯，惟查：
      1.被告初辯稱移轉本件房地為被告戊○○、甲○○間離婚
        條件之一 (被告二人原為夫妻)，被告戊○○係為爭取
        女兒王莞榆、王凱儀之監護權才答應要將本件房地移轉
        登記給被告甲○○等語（本院96年4月17日言詞辯論筆
        錄參照），繼於本院96年5月29日言詞辯論期日改稱本
        件房地原即為被告甲○○所出資購買，僅為節稅目的而
        將本件房地登記為被告戊○○所有，嗣因王盛雄在94年
        底病逝前交代應將本件房地返還被告甲○○，被告戊○
        ○因而將本件房地移轉登記予實際所有人被告甲○○（
        該日言詞辯論筆錄參照)等語，被告對於移轉本件房地
        之目的動機，前後供陳不一，其真實性已非全無疑義。
      2.被告二人係在95年8月16日辦理離婚登記等情，有原告
        提出被告之戶籍謄本一件附卷可稽，而被告戊○○將
        本件房地贈與並移轉登記予被告甲○○之時間分別為95
        年3月22日、95年4月7日，足見被告戊○○將本件房地
        贈與、移轉予被告甲○○之時，被告二人尚維持合法之
        婚姻關係，衡情應無爭取子女監護問題，被告於本院96
        年4月17日言詞辯論期日稱為被告戊○○為爭取子女監
        護乙節，顯與事實不符而不足採。又被告隨後於95年5
        月29日改口辯稱本件房地實質上為甲○○所有，當初是
        為了節稅而登記為被告戊○○所有，被告戊○○事後將
        本件房地移轉登記予甲○○所有，不過是物歸原主而已
        等語，並提出不動產買賣所有權移轉契約書影本一件為
        證，惟亦為原告所否認，經查：遺產及贈與稅法第5條
        第6款規定，財產之移動，具有左列各款情形之一者，
        以贈與論，依本法規定，課徵贈與稅：六二親等以內親
        屬間財產之買賣，但能提出已支付價款之確實證明，且
        該已支付之價款非由出賣人貸與或提供擔保向他人借得
        者，不在此限。而被告戊○○在91年3月間向訴外人即
        被告甲○○之父王盛雄父購買本件房地時，有實際支付
        王盛雄買賣價金等情，已據被告陳稱在卷 (本院96年5
        月29日言詞辯論筆錄參照)，故向訴外人王盛雄購買上
        開房地時，既有實際支付價金，其縱以被告甲○○名義
        從事買賣並登記為甲○○所有，依據上開遺產及贈與稅
        法第5條第6款之規定，亦無須課徵贈與稅，被告辯稱為
        節稅而將房地登記予被告戊○○所有等語，並不足採。
        況且，被告戊○○將本件房地移轉登記予被告甲○○果
        真為物歸原主，按諸社會常情，通常在第一次言詞辯論
        時即提出此部分抗辯，而不致於等到遭原告質疑其辦理
        本件房地贈與、移轉時尚未離婚而無爭取子女監護問題
        後，方才改口；另經本院闡明後，被告表示無法提供甲
        ○○出資之證據資料或調查方法等語，此外，被告即未
        再舉何證據證明確實由被告甲○○出資向王盛雄購買本
        件房地並借名登記予被告戊○○所有，其此部分所辯，
        尚不足採。
      3.又被告戊○○積欠原告債務共76,660元未能清償，對原
        告負有債務，詎竟於95年4月7日以無償贈與之行為將本
        件房地移轉登記予被告甲○○，致其積極財產減少，而
        被告戊○○於為前開無償行為之時，除本件房地外別無
        其他財產或股票、存款、不動產等財物，其財產並不足
        清償對原告所負債務之債權，其將本件房地贈與並移轉
        登記予被告甲○○之行為，使自己陷於無資力，致原告
        向被告戊○○索償無著，自屬有害於原告債權之行為，
        事理至明。
      4.至於被告另辯稱所為移轉本件房地之行為非基於侵害債
        權之目的乙節，因比較民法第244條第1項：「債務人所
        為之無償行為，有害及債權者，債權人得聲請法院撤銷
        之。」及同條第2項：「債務人所為之有償行為，於行
        為時明知有損害於債權人之權利者，以受益人於受益時
        亦知其情事者為限，債權人得聲請法院撤銷之。」規定
        之文義，並參酌該2條規定之立法意旨，應認在無償行
        為，由於第三人之受益非付出代價而來，雖剝奪之，亦
        不過喪失無償所得之利益而已，未發生何等積極之損害
        ，於此情形，與其保護無償受益之人，不若保護債權將
        受危害之債權人，因而對於債權人撤銷權規定之要件較
        為寬鬆，僅須具客觀要件，即行為在客觀上有害及債權
        之事實即可，而不問債務人與受益人之主觀意思如何，
        據此，被告戊○○移轉本件房地予被告甲○○之行為，
        既為無償贈與行為，且有害於原告之債權，在客觀上已
        符合第244條第1項規定之要件，被告戊○○主觀上究係
        基於何種動機而移轉本件房地？並不影響其無償贈與而
        有害原告債權之認定，被告此部分所辯，亦不可採。
（三）綜上所述，被告所辯，均不可採。原告依民法第244條第1
      項之規定，請求撤銷被告2人就本件房地所為之贈與之債
      權契約及所有權移轉登記之物權行為，並依民法第244條
      第4項規定，併請求被告甲○○應將本件房地所有權移轉
      登記予以塗銷等，洵屬有據，應予准許。
五、訴訟費用負擔之依據：民事訴訟法第85條第2項。
中　　華　　民　　國　　96　　年　　6　　月　　15　　日
                  民事第二庭  法   官
正本係照原本作成。
如對本判決上訴，須於判決送達後20日內向本院提出上訴狀。
中　　華　　民　　國　　96　　年　　6　　月　　15　　日
                                書記官  鄭淑英
